Inventaris van de verbaalarchieven van het Ministerie van Financiën: Afdeling Registratie en Domeinen, 1864-1873
Nationaal Archief, Den Haag
Ministerie van Financiën: Afdeling Registratie en Domeinen
Financiën / Registratie 1864-1873
F25523
14.50 meter; 116 inventarisnummers.
Normale geschreven, getypte en gedrukte documenten, geen bijzondere handschriften.
Nationaal Archief, Den Haag
Ministerie van Financiën / Afdeling Registratie en Domeinen, 1864-1873
Het archief maakt deel uit van de 3e Afdeling van het Ministerie van Financiën. Het bevat Resoluties (besluiten) en ingekomen stukken van de Afdeling Registratie en Domeinen over de periode 18614-1873.
Archiefvorming
Geschiedenis van de archiefvormer
Afdeling Registratie en Loterijen, 1831-1863; Afdeling Registratie en Domeinen, 1864-1873; Afdeling Registratie, 1874-1913; Administratie van de Registratie, Hypotheken en het Kadaster, 1914-1926; Administratie der Belastingen, 1926-1935
Bij deze administratie berustte de taak tot uitvoering van wetten ten aanzien van de indirecte belastingen: registratiebelasting, zegel- en hypotheekrechten, vermogensbelasting (per 1926 naar Directe Belastingen), dividend-, tantième- en couponbelasting. Voorts waren hier taken ondergebracht zoals invordering van boeten en gerechtskosten en regelingen met betrekking tot het notarisambt. Men voerde het bestuur over de diensten in den lande, die belast waren met de inning van de genoemde belastingen en rechten, zoals de Dienst der Registratie, het Kadaster en het Algemeen Zegelkantoor. Voorts had men het toezicht op de Staatsloterij.
Geschiedenis van het archiefbeheer
Gedurende de gehele periode hebben de afdelingen en administraties van het ministerie hun archivalia in beginsel geordend tot één centraal verbaalarchief, waarbij de besluiten van de minister chronologisch geordend werden op datum van afdoening. Enkele afdelingen hebben echter uit praktische overwegingen gemeend deze centrale ordening te moeten verlaten. Hun stukken werden, na gelicht te zijn uit het verbaalarchief, geordend tot dossiers en bundels op onderwerp. Door deze opsplitsing waren tot 1995 de volgende bestanddelen te onderscheiden:
Het openbare verbaalarchief, chronologisch geordend op datum van afdoening, 1831-1935. Omvang 1245 meter.
Het kabinets/geheime verbaalarchief, chronologisch geordend op datum van afdoening, 1831-1940. Omvang 38 meter.
Het dossierarchief over de periode 1831-1918, dat voornamelijk bestaat uit dossiers van het Generaal Secretariaat, de Administraties van de Generale Thesaurie en van 's-Rijks Uitgaven, de Afdeling Posterijen en de Afdeling Telegrafie. Voorts bestaat dit archief nog uit een aantal losse items van de "belastingafdelingen" (Rijnvaart, handelstraktaten, Ambulante Recherche, Algemeen Zegelkantoor etc). De inventaris op dit bestand, omvang 55 meter, is vervallen, thans is het 2.08.41.
Het dossierarchief over de periode 1919-1940, dat voornamelijk bestaat uit dossiers van het Secretariaat, de Thesaurie, het Kabinet en voorts enige commissiearchieven. Toegankelijk met behulp van inventaris 2.08.41. Omvang 145 meter.
Het dossierarchief van de Afdeling Pensioenen over de periode (1860) 1904-1933, waarin tevens opgenomen het archief van het Bemiddelingsbureau Wachtgelders 1922-1932. Zie inventaris 2.08.35.01. Omvang 8 meter.
Het archief van de Afdeling Erediensten over de periode 1871-1940. Zie inventaris 2.08.13. Omvang 40 meter.
De archivalia van de Afdeling Domeinen, die onderverdeeld zijn in de perioden 1823-1868 (hierin tevens de periode 1823-1840 van het Amortisatie Syndicaat), 1869-1913 en 1914-1944. Zie de inventarissen 2.08.16 t/m 21 en 2.08.34.
De archivalia van de Afdeling Rijksgebouwen (1922-1940) zijn geheel geïncorporeerd in het archief van de Rijksgebouwendienst. Dit archief berust nog bij de Rijksgebouwendienst.
Het archief van de Afdeling Kadaster is in vroeger dagen grotendeels illegaal door het ministerie van Financiën vernietigd.
Het probleem bij het openbaar verbaalarchief was echter, dat het afsplitsen van stukken naar afdelingsarchieven geenszins consequent is geschied, waardoor het kan voorkomen, dat men in bepaalde perioden nog ruimschoots stukken in het verbaal aantreft, die in een latere fase tot een dossier zijn gevormd. Wel kan gezegd worden, dat het merendeel en daarmee tevens de meer belangrijke archivalia van het Secretariaat, de Thesaurie, de Rijksuitgaven en van de afdelingen Posterijen en Telegrafie uit het verbaal verwijderd zijn. Het openbaar verbaal bestond aldus voornamelijk uit archivalia afkomstig van de "belastingafdelingen" van het Ministerie.
De verwerving van het archief
De rechtstitel is (nog) onbekend
Inhoud en structuur van het archief
2.08
Ordening van het archief
Wijze van raadplegen van het verbaalarchief.
Blijkens de agenda's is het ministerie na de samenvoeging in 1831 pas op 1 januari 1833 begonnen met de vorming van een centraal verbaalarchief (dit gaat voor het geheim archief niet op). Feitelijk heeft dit niet veel betekenis, aangezien alle stukken van het Secretariaat, de Thesaurie en de Rijksuitgaven over 1831-1832 in het dossierarchief zijn opgenomen. In verband met de overdracht rond 1905 van het oude ministeriearchief naar het Algemeen Rijksarchief, is de cesuur op 1830/1831 aangebracht, zodat het archief op 1 januari 1831 aanvangt in plaats van in september 1831.
Bij het openbaar verbaal is tot 1920 dagelijks een agenda van afgedane stukken gevoegd. Per afdeling wordt hierin aantekening gehouden over de herkomst en de inhoud van het stuk en wordt kortelings de strekking van de beschikking omschreven. Na 1920 is een numerieke lijst van het aantal beschikkingen bijgevoegd met aanduiding van de behandelende afdeling. Bovendien zijn er vanaf 1914 per afdeling de z.g. rubriekenlijsten: dagelijkse nummerlijsten van de beschikkingen met verwijzing naar de indexrubrieken.
De per jaar samengestelde alfabetische indices van het Ministerie van Financiën beslaan de periode 1831-1935 en zijn onderverdeeld naar de volgende administraties en afdelingen:
Generaal Secretariaat, 1831-1913; (Kabinet en) Secretarie, 1913-1935; Administratie van 's-Rijks Uitgaven, 1831-1869; Administratie van de Generale Thesaurie, 1831-1923; Afdeling Pensioenen, 1904-1933; Bemiddelingsbureau Wachtgelders, 1923-1933. De Generale Thesaurie is per 21 maart 1923 een eigen index gaan voeren (zie inv.nrs. 9027-9067: agenda's, indices en klappers).
Administratie der Directe Belastingen, In- en Uitgaande Rechten en Accijnzen, 1831-1878; Administratie der Directe Belastingen, Invoerrechten en Accijnzen, 1879-1926; Administratie der Belastingen (uitgezonderd de indirecte belastingen), 1926-1935; Afdeling Personeel, 1831-1935; Afdeling Rijksgebouwen, 1922-1935; Afdeling Comptabiliteit, 1930-1935.
Registratie en Loterijen, 1831-1863; Registratie (en Domeinen), 1864-1873; Registratie, 1874-1893; Administratie van de Registratie, Hypotheken en het Kadaster, 1894-1926; Afdeling Indirecte Belastingen van de Administratie der Belastingen, 1926-1935; Afdeling Kadaster, 1926-1929; Afdeling Hypotheken en Kadaster, 1930-1935.
Afdeling Posterijen, 1831-1877.
De afdelingen van het ministerie hebben bij het samenstellen van de indices in de loop van ruim honderd jaar een sterk wisselend aantal indexrubrieken gebruikt, waardoor het soms moeilijk is te bepalen in welke rubriek een bepaalde categorie stukken wordt vermeld. Om dit te ondervangen is van iedere index een alfabetische rubriekenlijst met klapper over de gehele periode 1831-1935 gemaakt, die de jaren vermeldt waarin een bepaalde rubriek in de index voorkomt. Het betreft de inventarissen onder nummer:
2.08.09 Hoofdenlijst en klapper Secretariaat, Thesaurie etc,
2.08.10 Hoofdenlijst en klapper Directe Belastingen,
2.08.11 Hoofdenlijst en klapper Indirecte Belastingen,
2.08.12 Hoofdenlijst en klapper Posterijen (1831-1877).
Bij een onderzoek zal men eerst moeten bepalen tot de competentie van welke afdeling of administratie een bepaalde zaak behoorde. In de betreffende indexrubriek in de index vindt men alle stukken omschreven, die in dat jaar over een bepaalde kwestie zijn behandeld met een verwijzing naar de afdoeningsdatum en het nummer.
Heeft men deze datum en nummer gevonden, dan kan men via de agenda's nagaan welke afdeling dit stuk heeft behandeld. Zo het niet is vernietigd, zal dat stuk in het verbaal van de betreffende afdeling te vinden zijn.
Men dient zich wel te realiseren, dat niet ieder archiefstuk bewaard is gebleven: bepaalde categorieën stukken zijn deels of geheel uit het verbaalarchief vernietigd of zijn ondergebracht in een dossier. In c. 90% van de gevallen is dat aangetekend in de agenda, of staat dat vermeld op een verwijsbriefje, die bij de agenda's zijn gevoegd.
Naast de index hebben de afdelingen tevens klappers op namen aangelegd, die direct verwijst naar de afdoeningsdatum. Tevens zijn er bijzondere namenklappers (gratificaties, op namen van N.V.'s, op salarisinhoudingen etc) bijgehouden.
Aanwijzingen voor de gebruiker
Openbaarheidsbeperkingen
Volledig openbaar.
Materiële beperkingen
Aanvraaginstructie
Openbare archiefstukken kunnen online worden aangevraagd en gereserveerd. U kunt dit ook via de terminals in de studiezaal van het Nationaal Archief doen. Om te kunnen reserveren dient u de volgende stappen te volgen:
U maakt een profiel aan op www.gahetna.nl, en logt vervolgens in
Via de archiefinventaris (alleen de beschrijvingen met rode nummers) selecteert u het gewenste archiefstuk door op de knop 'Reserveren' te klikken
In het volgende scherm geeft u aan op welke dag u het archiefstuk wilt inzien
Indien u zich bevindt in de studiezaal en een tafelnummer heeft ontvangen kunt u dit nummer vermelden. Als u geen tafelnummer heeft kunt u tafelnummer 777 laten staan
Vervolgens bevestigt u uw reservering door deze te versturen.
Verwant materiaal
Beschikbaarheid van kopieën
Verwante archieven
Voor een algemene inleiding op de archieven van het Ministerie van Financiën zie toegang 2.08.05.01 Inventaris van de agenda's en eigentijdse toegangen op het openbaar verbaal archief van het Ministerie van Financiën, 1831-1935.
Bijlagen
Naamlijst van de ministers van Financiën
Titels
29-11-1813 - 06-04-1814 Commissaris-generaal van Financiën
06-04-1814 - 16-09-1815 Secretaris van staat
sinds 16-09-1815 Minister
Bewindslieden
29-11-1813 - 06-04-1814 Canneman, E.
06-04-1814 - 11-04-1821 Six van Oterleek, mr. C.C. baron
11-04-1821 - 01-05-1821 Noël Simons, F.A. (ad interim)
01-05-1821 - 30-03-1824 Elout, mr. C.T.
30-03-1824 - 12-04-1828 Appelius, mr. J.H.
12-04-1828 - 10-06-1828 Ossewaarde, P.A. (a.i.)
10-06-1828 - 05-01-1837 Tets van Goudriaan, mr. A.W.N. van
10-01-1837 - 01-06-1837 Gennep, mr. A. van (a.i.)
01-06-1837 - 09-01-1840 Beelaerts van Blokland, jhr. mr. G.
09-01-1840 - 31-07-1840 Gennep, mr. A. van (a.i.)
31-07-1840 - 25-06-1843 Rochussen, J.J.
25-06-1843 - 22-09-1843 Heim van Duivendijke, mr. J.A. ridder van der
22-09-1843 - 01-01-1848 Hall, mr. F.A. van
01-01-1848 - 25-03-1848 Rappard, mr. W.L.F.C. ridder van
25-03-1848 - 17-05-1848 Schimmelpenninck, G. graaf
17-05-1848 - 03-06-1848 Ossewaarde, P.A. (a.i.)
03-06-1848 - 19-04-1853 Bosse, mr. P.P. van
19-04-1853 - 05-01-1854 Doorn, E.C.U. van
06-01-1854 - 01-05-1854 Hall, mr. F.A. van (a.i.)
01-05-1854 - 18-03-1858 Vrolik, dr. A.
18-03-1858 - 23-02-1860 Bosse, mr. P.P. van
23-02-1860 - 23-02-1861 Hall, mr. F.A. baron van
23-02-1861 - 14-03-1861 Lotsy, mr. J.S. (a.i.)
14-03-1861 - 31-01-1862 Tets van Goudriaan, jhr. mr. J.G.H. van
01-02-1862 - 27-11-1865 Betz, G.H.
27-11-1865 - 10-02-1866 Olivier, mr. N. (a.i.)
10-02-1866 - 01-06-1866 Bosse, mr. P.P. van
01-06-1866 - 03-06-1868 Schimmelpenninck, mr. R.J. graaf
03-06-1868 - 04-01-1871 Bosse, mr. P.P. van
04-01-1871 - 06-07-1872 Blussé van Oud Alblas, mr. P.
06-07-1872 - 27-08-1874 Delden, mr. A. van
27-08-1874 - 03-11-1877 Heim, mr. H.J. baron van der
03-11-1877 - 20-08-1879 Gleichman, mr. J.G.
20-08-1879 - 13-06-1881 Vissering, mr. S.
13-06-1881 - 23-04-1883 Lynden van Sandenburg, mr. C.T. graaf van
23-04-1883 - 04-05-1885 Grobbee, W.J.L.
05-05-1885 - 21-04-1888 Bloem, J.C.
21-04-1888 - 21-08-1891 Godin de Beaufort, jhr. mr. K.A.
21-08-1891 - 09-05-1894 Pierson, mr. N.G.
09-05-1894 - 26-07-1897 Sprenger van Eyk, mr. J.P.
26-07-1897 - 01-08-1901 Pierson, mr. N.G.
01-08-1901 - 16-08-1905 Harte van Tecklenburg, mr. J.J.I.
16-08-1905 - 11-02-1908 Meester, mr. T.H. de
12-02-1908 - 29-08-1913 Kolkman, mr. M.J.C.
29-08-1913 - 24-10-1914 Bertling, A.E.J.
24-10-1914 - 08-02-1916 Treub, mr. M.W.F.
08-02-1916 - 22-02-1917 Gijn, mr. dr. A. van
22-02-1917 - 09-09-1918 Treub, mr. M.W.F.
09-09-1918 - 28-07-1921 Vries, mr. dr. S. de
28-07-1921 - 11-08-1923 Geer, jhr. mr. D.J. de
11-08-1923 - 08-03-1926 Colijn, H.
08-03-1926 - 26-05-1933 Geer, jhr. mr. D.J. de
26-05-1933 - 24-06-1937 Oud, mr. P.J.
24-06-1937 - 19-05-1939 Wilde, mr. J.A. de
19-05-1939 - 25-07-1939 Colijn, dr. H. (a.i.)
25-07-1939 - 10-08-1939 Bodenhaus, C.W.
10-08-1939 - 03-09-1940 Geer, jhr. mr. D.J. de
Beschrijving van de series en archiefbestanddelen
- Resoluties (besluiten) en ingekomen stukken van de Afdeling Registratie en Domeinen, 1864 januari 2 - 1873 december 31.; 1-116; 116 pakken
  Betreft uitsluitend stukken betreffende de registratie. De stukken betreffende de domeinen bevinden zich in het afzonderlijk gehouden archief van de Afdeling Domeinen.
  - 1864 januari 2-30, 1
  - 1864 februari 1 - maart 7, 2
  - 1864 maart 8 - april 9, 3
  - 1864 april 11 - mei 7, 4
  - 1864 mei 9 - juni 9, 5
  - 1864 juni 20 - juli 15, 6
  - 1864 juli 16-30, 7
  - 1864 augustus 1-24, 8
  - 1864 augustus 26 - september 26, 9
  - 1864 september 27 - oktober 27, 10
  - 1864 oktober 28 - november 18, 11
  - 1864 november 21 - december 13, 12
  - 1864 december 15-31, 13
  - 1865 januari 2-18, 14
  - 1865 januari 20 - februari 7, 15
  - 1865 februari 10-28, 16
  - 1865 maart 3-31, 17
  - 1865 april 1-21, 18
  - 1865 april 22 - mei 15, 19
  - 1865 mei 16 - juni 9, 20
  - 1865 juni 12-30, 21
  - 1865 juli 1-31, 22
  - 1865 augustus 1 - september 18, 23
  - 1865 september 19 - oktober 31, 24
  - 1865 november 2 - december 30, 25
  - 1866 januari 5 - februari 12, 26
  - 1866 februari 13 - maart 31, 27
  - 1866 april 3-30, 28
  - 1866 mei 1 - juni 15, 29
  - 1866 juni 17 - juli 24, 30
  - 1866 juli 27 - september 15, 31
  - 1866 september 17 - oktober 15, 32
  - 1866 oktober 18 - november 20, 33
  - 1866 november 22 - december 31, 34
  - 1867 januari 2-31, 35
  - 1867 februari 1 - maart 13, 36
  - 1867 maart 14 - april 5, 37
  - 1867 april 6 - mei 6, 38
  - 1867 mei 7 - juni 4, 39
  - 1867 juni 7 - juli 20, 40
  - 1867 juli 22 - augustus 15, 41
  - 1867 augustus 16 - september 24, 42
  - 1867 september 27 - oktober 23, 43
  - 1867 oktober 25 - november 29, 44
  - 1867 november 30 - december 30, 45
  - 1868 januari 2 - februari 5, 46
  - 1868 februari 6 - maart 5, 47
  - 1868 maart 6 - april 30, 48
  - 1868 mei 1 - juni 12, 49
  - 1868 juni 13 - juli 20, 50
  - 1868 juli 22 - september 4, 51
  - 1868 september 5 - oktober 8, 52
  - 1868 oktober 9 - november 2, 53
  - 1868 november 3-24, 54
  - 1868 november 25 - december 16, 55
  - 1868 december 17 - 1869 januari 4, 56
  - 1869 januari 15 - februari 9, 57
  - 1869 februari 10 - maart 1, 58
  - 1869 maart 2 - april 7, 59
  - 1869 april 8 - mei 3, 60
  - 1869 mei 4-29, 61
  - 1869 juni 1-25, 62
  - 1869 juni 27 - juli 31, 63
  - 1869 augustus 3 - september 3, 64
  - 1869 september 5 - oktober 22, 65
  - 1869 oktober 23 - november 26, 66
  - 1869 november 27 - december 20, 67
  - 1869 december 21 - 1870 januari 12, 68
  - 1870 januari 13 - februari 5, 69
  - 1870 februari 7 - maart 1, 70
  - 1870 maart 2-31, 71
  - 1870 april 1-27, 72
  - 1870 april 29 - mei 31, 73
  - 1870 juni 1-30, 74
  - 1870 juli 1-30, 75
  - 1870 augustus 1-31, 76
  - 1870 september 2-30, 77
  - 1870 oktober 1 - november 14, 78
  - 1870 november 16 - december 9, 79
  - 1870 december 12-31, 80
  - 1871 januari 5-25, 81
  - 1871 januari 26 - februari 16, 82
  - 1871 februari 17 - maart 9, 83
  - 1871 maart 11 - april 1, 84
  - 1871 april 3 - mei 16, 85
  - 1871 mei 17 - juni 21, 86
  - 1871 juni 22 - juli 27, 87
  - 1871 juli 28 - augustus 26, 88
  - 1871 augustus 30 - september 26, 89
  - 1871 september 27 - oktober 20, 90
  - 1871 oktober 21 - november 14, 91
  - 1871 november 15 - december 9, 92
  - 1871 december 12-30, 93
  - 1872 januari 2-31, 94
  - 1872 februari 1-29, 95
  - 1872 maart 1-30, 96
  - 1872 april 3-20, 97
  - 1872 april 22 - mei 15, 98
  - 1872 mei 17 - juni 8, 99
  - 1872 juni 10-29, 100
  - 1872 juli 1-25, 101
  - 1872 juli 26 - augustus 19, 102
  - 1872 augustus 20 - september 10, 103
  - 1872 september 11 - oktober 4, 104
  - 1872 oktober 5-31, 105
  - 1872 november 1-29, 106
  - 1872 december 2-31, 107
  - 1873 januari 2 - februari 15, 108
  - 1873 februari 17 - maart 25, 109
  - 1873 maart 27 - april 26, 110
  - 1873 april 28 - mei 31, 111
  - 1873 juni 3 - augustus 2, 112
  - 1873 augustus 5 - oktober 4, 113
  - 1873 oktober 6 - november 10, 114
  - 1873 november 11 - december 4, 115
  - 1873 december 5-31, 116